【裁判字號】    97,訴,1216
【裁判日期】    970930
【裁判案由】    債務人異議之訴
【裁判全文】
臺灣板橋地方法院民事判決              97年度訴字第1216號
原      告  乙○○
訴訟代理人  江肇欽律師
被      告  臺灣中小企業銀行股份有限公司
法定代理人  丙○○
訴訟代理人  甲○○
上列當事人間債務人異議之訴事件，經本院於民國97年9 月10日
言詞辯論終結，判決如下：
    主  文
原告之訴駁回。
訴訟費用由原告負擔。
    事實及理由
一、原告起訴主張：
  (一)緣坐落臺北縣土城市○○○段內冷水坑小段43號、地目田、
    面積326 平方公尺土地，及同上地段43之6 號、地目田、面
    積2778平方公尺土地原係由原告與訴外人呂芳雲所共有，原
    告之權利範圍為8 分之5 ，訴外人呂芳雲之權利範圍為8 分
    之3 ，嗣於民國95年8 月14日經本院以95年度訴字第1207號
    民事判決分割共有物確定在案，原告分割後取得之土地為臺
    北縣土城市○○段611 號、639 號土地（下稱系爭土地）。
  (二)由於訴外人呂芳雲在上開分割共有物判決確定前，就其原來
    與原告所共有之臺北縣土城市○○○段內冷水坑小段43、43
    之6 號土地應有部分8 分之3 ，前於83年12月7 日已設定權
    利價值本金最高限額新臺幣（下同）1 億5 千萬元之抵押權
    與被告，惟前開分割共有物判決確定後，被告之抵押權卻隨
    同移轉至原告所取得之系爭土地上。
  (三)然因訴外人呂芳雲與被告間就分割前之上開43、43之6 號土
    地所設定之抵押權，原告不僅事前毫無所悉，更未經原告同
    意，且其借貸所得原告亦未獲絲毫利益，但被告之抵押權卻
    因判決分割而隨同移轉至原告分割後所取得之系爭土地上，
    明顯欠缺法律上之原因，並使原告意外負擔抵押之義務，而
    嚴重妨害原告所有權之行使，致受有損害，明顯不公。為此
    ，原告自得本於物上請求權及不當得利之法律關係，請求被
    告將其移轉至原告所有系爭土地上之抵押權予以塗消。
  (四)復因被告已向本院聲請對於訴外人呂芳雲進行強制執行，並
    經本院以97年度執字第29236 號清償債務強制執行事件受理
    執行中，且已於97年4 月17日以板院輔97執公字第29236 號
    函，就原告所有之系爭土地進行查封登記，惟若原告訴請塗
    銷系爭土地抵押權之請求為有理由，則被告就系爭土地之強
    制執行程序即失所附麗，自亦應予以撤銷。
  (五)爰依民法物上請求權及不當得利之法律關係以及強制執行法
    第14條第1 項、第2 項規定，提起本件訴訟，並聲明求為判
    決：(1)被告應將坐落臺北縣土城市○○段611 、639 號土地
    ，由臺北縣板橋地政事務所於83年收件，收文字號板登字第
    83327 號，登記日期83年12月7 日，權利價值本金最高限額
    1 億5 千萬元，權利範圍8 分之3 之抵押權設定登記予以塗
    銷。(2)本院97年度執字第29236 號清償債務強制執行事件中
    有關前項所示2 筆土地之強制執行程序應予撤銷。
二、被告則以：依民法第868 條及土地登記規則第107 條規定，
    不動產之共有人以其應有部分設定抵押權後，該不動產如經
    分割，除經先徵得抵押權人同意，依土地登記規則第107 條
    但書規定，將該抵押權轉載於原設定人分割後取得之不動產
    情形外，其抵押權並不因此而受影響，仍存在於分割後之各
    宗不動產，而非僅存在於抵押人所分得之部分，則抵押權人
    自得本於追及其物之效力實行抵押權等語，資為抗辯，並聲
    明求為判決：原告之訴駁回。
三、原告上揭主張坐落臺北縣土城市○○○段內冷水坑小段43號
    、43之6 號土地原為原告與訴外人呂芳雲所共有，原告之權
    利範圍為8 分之5 ，訴外人呂芳雲之權利範圍為8 分之3 。
    嗣上開地號土地經本院於95年8 月14日以95年度訴字第1207
    號民事判決分割共有物確定，分割後原告取得本件系爭土地
    以及訴外人呂芳雲於上開分割共有物民事判決確定前，於83
    年12月7 日已以分割前之43、43之6 號土地，其應有部分8
    分之3 為擔保，設定本金最高限額1 億5 千萬元之抵押權與
    被告，並依法登記在案。上開抵押權於前揭地號土地分割後
    ，復經轉載登記在本件系爭土地上，並因被告聲請拍賣抵押
    物後，由本院以97年4 月17日板院輔97執公字第29236 號函
    予以辦理查封登記之事實，業據提出與所述相符之本院95年
    度訴字第1207號民事判決影本1 份、系爭土地登記簿謄本2
    份、分割前臺北縣土城市○○○段內冷水坑小段43號、43之
    6 號土地登記簿謄本影本2 份、本院民事執行處查封登記函
    影本1 份為證，且為被告所不爭執，堪信為真。至原告主張
    被告應將上揭抵押權登記塗銷，及本院前開強制執行事件中
    就系爭土地所為之強制執行程序應予撤銷云云，則為被告所
    否認，並以前揭情詞置辯，是以本件兩造之爭執要旨，厥為
    (一)原告可否訴請被告將系爭土地上之抵押權登記予以塗銷？
    以及(二)本院前開強制執行事件中就系爭土地所為之強制執行
    程序應否撤銷？等節。以下分項審究之。
四、關於「原告可否訴請被告將系爭土地上之抵押權登記予以塗
    銷？」爭點部分：
  (一)就本節爭點首應審究者，乃為共有人中之一人以其應有部分
    設定抵押權後，共有物經分割，其抵押權究係存在於分割後
    抵押人所取得之土地上（下稱前說）抑或按原應有部分比例
    存在於全體共有人分割後所取得之各宗土地上（下稱後說）
    。關於此，原告主張前說，認共有人之一以其應有部分設定
    抵押權，其他共有人並無反對餘地，卻必須承受其行為之結
    果，顯非公平，又抵押權若仍存在於分割後各宗土地之應有
    部分，將使分割目的無法達成，創造更多新的共有關係，不
    利於物之利用。再者，若全體共有人均以其應有部分認定抵
    押權，則於分割後，各抵押權之順序應如何決定，亦極複雜
    。因此，不應認為應有部分存在於分割後其他共有人所取得
    之土地上；惟被告則主張後說，認為以依民法第825 條、第
    868 條規定及土地登記規則第107 條規定，抵押權具有不可
    分性，且共有物之分割係採移轉主義，以及原告與其他共有
    人間之裁判分割訴訟，並未經告知被告，則被告自應不受拘
    束等語置辯。本院認為應以後說可採，茲分述其理由如次：
  (1)就應有部分之性質而言。所謂應有部分，乃各共有人就一所
    有權在分量上所享有之部分，亦即共有人對於共有物所有權
    所享權利之比例，其存在之形式是抽象的存在於共有物之上
    。因為應有部分係共有人對共有物所有權所享權利之比例，
    因此應有部分非具體的侷限於共有物之特定部分，而係抽象
    的存在於共有物之任何一部分，故共有人對於共有物之全部
    均有按應有部分比例之權利。再者，由於應有部分是所有權
    量的分割，而非所有權質的分割，且因為應有部分係抽象的
    存在於共有物之任何一部分，因此其內容、性質及效力與所
    有權殆無差異，只是其行使應受量的限制而已。易言之，共
    有人按其應有部分對共有物全部均享有使用、收益、處分等
    權能。由上述應有部分之性質可知，如共有人以其應有部分
    設定抵押權供擔保時，該抵押權人所享有之抵押權乃係按抵
    押人即共有人之應有部分在共有物上之任何一部分均有存在
    。
  (2)就共有物分割之效力言。共有物分割為共有關係消滅原因之
    一，各共有人原則上得隨時請求分割共有物以消滅共有關係
    。共有物經分割後，各共有人即各自取得分得部分之單獨所
    有權。至其效力何時發生，立法例上則有權利認定主義、權
    利移轉主義2 種。前者認為共有物因分割而成為單獨所有之
    效力，溯及於共有關係成立時發生，分割只不過是將原來自
    始屬於各人單獨所有之事實加以宣示，或就此種單獨所有之
    權利加以認定而已。後者則認為因分割而成為單獨所有之效
    力，於分割完畢時（在協議分割之場合，如共有物為不動產
    係指分割之登記完畢時；如為動產，乃指交付時。在裁判分
    割之場合，則為判決確定時）發生，並不溯及既往，各共有
    人因分割成為單獨所有人，乃係因分割時共有人各自以其應
    有部分之權利互為移轉所致。而我民法究係採取何種主義，
    現行法制雖無明文，但從民法第825 條規定，各共有人對於
    他共有人因分割而得之物應負與出賣人同一擔保責任觀之，
    顯係採權利移轉主義，此並經行政院會銜司法院於97年8 月
    22日函送立法院審議之民法物權編通則章及所有權章修正草
    案第824 條之1 第1 項規定「共有人自共有物分割之效力發
    生時起，取得分得部分之所有權」所肯認，且於修正草案說
    明中明示共有物分割之效力，究採認定主義或移轉主義，學
    者間每有爭論，惟基於第825 條之立法精神，爰增訂第1項
    ，本法採移轉主義，即共有物分割後，共有人取得分得部分
    單獨所有權，其效力係向後發生而非溯及既往。依此，共有
    物分割之效力既係向將來發生，則共有物原有之他物權或於
    應有部分設定之抵押權自應均不因分割而受影響。申言之，
    即於共有物上設定之地上權或抵押權，於共有物分割後，仍
    存在於各共有人所分得部分之上；以應有部分設定之抵押權
    ，於共有物分割後，該抵押權仍按原應有部分存在於分割後
    各共有人所分得部分之上，此觀民法第868 條規定「抵押之
    不動產如經分割，或讓與其一部，或擔保一債權之數不動產
    而以其一讓與他人者，其抵押權不因此而受影響。」及上揭
    修正草案第824 條之1 第2 項本文規定「應有部分有抵押權
    或質權者，其權利不因共有物之分割而受影響」暨其修正說
    明亦足明瞭。
  (3)承前，共有物之分別共有狀態，其應有部分既係抽象存在於
    全部共有物上，則共有人就其所有之應有部分設定抵押權，
    其效力亦應係抽象分布於全部共有物之上。因此，共有物分
    割後，如無其他特別約定情形，該抵押權亦應係繼續存在各
    別分割後之土地上，此乃抵押權不可分性之效力所必然。縱
    原告主張民法第868 條之規定，應限縮解釋為係指共有人「
    全體」以「共有之不動產」為標的而設定一個抵押權之情形
    而言，本件應無該條法律之適用等語為可採，惟如前所述，
    上開情事既業經前揭修正草案第824 條之1 第2 項本文規定
    予以明文化，自非不得以之為法理而予以適用。再者，有關
    我國民法上共有物之分割，其效力依第825 條之立法精神，
    乃係採所謂權利移轉主義乙節，亦經上揭修正草案第824 條
    之1 第1 項規定予以確認。是關於共有物之分割者，既係屬
    共有人間各就其應有部分相互移轉所致，則其原以應有部分
    為標的所設定之抵押權，於共有物分割後，自應仍以其原應
    有部分存在於各共有人所分得部分土地之上，而不獨僅有原
    設定抵押之共有人其分得部分上有該抵押權之存在而已，其
    他共有人所分得部分亦有該抵押權之存在，此乃抵押權之追
    及效力所使然。故基於上述抵押權之不可分性以及其追及之
    效力，並為防止抵押人為避債，而為不當之分割方法，致有
    損及抵押權人之權益，自當認抵押之不動產無論係就全部或
    應有部分而為抵押，如經分割，其抵押權均仍應按原應有部
    分存在於分割後之各宗土地之上，而非僅存在於原設定抵押
    之共有人所分得之部分上，即不能以共有物嗣後有分割之事
    實，而溯及使原存在共有物上之抵押權，發生一部分消滅之
    效果，此並為土地登記規則第107 條規定「分別共有土地，
    部分共有人就應有部分設定抵押權者，於辦理共有物分割登
    記時，該抵押權按原應有部分轉載於分割後各宗土地之上。
    但經先徵得抵押權人同意者，該抵押權僅轉載於原設定人分
    割後取得之土地上。」之緣由。至原告雖主張上開土地登記
    規則之規定，與憲法第23條之法律保留原則不符，依大法官
    會議釋字第394 號、第522 號解釋之意旨，應屬無效云云。
    然按土地法第37條規定：「土地登記，謂土地及建築改良物
    之所有權與他項權利之登記（第1 項）。土地登記之內容、
    程序、規費、資料提供、應附文件及異議處理等事項之規則
    ，由中央地政機關定之（第2 項）」。而土地登記規則第1
    條規定：「本規則依土地法第37條第2 項規定訂定之」。足
    見土地登記規則乃係經由土地法授權所為之委任命令（委任
    立法），故土地登記規則第107 條規定：「分別共有土地，
    部分共有人就應有部分設定抵押權者，於辦理共有物分割登
    記時，該抵押權按原應有部分轉載於分割後各宗土地之上。
    但經先徵得抵押權人同意者，該抵押權僅轉載於原設定人分
    割後取得之土地上」，亦具有法之效力，非單純行政命令所
    可比擬。另最高法院72年台上字第2642號判例係闡明債務人
    之應有部分，經實施查封以後，因裁判分割，其權利即集中
    於分割後之特定物，與本件分割之共有物原設定有抵押權之
    情形不同，原告援引該判例為依據，主張應受該判例之拘束
    ，而認該抵押權僅存在於債務人所分得之部分云云，亦無足
    取。綜上，本院因認依據民法第825 條規定、第868 條規定
    、修正草案第824 條之1 第1 項、第2 項本文規定以及土地
    登記規則第107 條規定，上開前說、後說，仍應以後說為可
    採。
  (二)共有人中之一人以其應有部分設定抵押權後，共有物經分割
    ，其抵押權除有土地登記規則第107 條但書之情形，即先徵
    得抵押權人之同意，將其抵押權轉載於原設定人分割後取得
    之土地外，其抵押權仍按原應有部分轉載於（存在於）分割
    後全體共有人所取得之各宗土地上，已如前述，則抵押權人
    自得就全部土地行使抵押權。本件訴外人呂芳雲於前揭43、
    43之6 號土地分割前，已將其應有部分8 分之3 設定本金最
    高限額1 億5 千萬元之抵押權與被告，並經登記在案，此為
    兩造所不爭執。嗣43、43之6號 土地經本院依法裁判分割，
    由原告取得分割後之系爭土地，亦有原告所提出之本院民事
    判決在卷為據，然被告既未同意訴外人呂芳雲原來所設定之
    最高限額抵押權僅登載於訴外人呂芳雲分割後所取得之土地
    上，依上說明，該最高限額抵押權依法即應按原應有部分轉
    載於訴外人呂芳雲及原告分割後所各自取得之土地上，此係
    因共有物分割所生之效果，縱使影響到原告分割後取得之系
    爭土地所有權之完滿，然此最高限額抵押權之存在，既係基
    於法律之規定所致，則被告對此取得依法登記之抵押權，即
    無不法或無權利可言。
  (三)從而，原告依民法第767 條或第179 條之規定，訴請被告應
    將系爭土地上之抵押權登記予以塗銷，即屬於法無據，不應
    准許。
五、關於「本院前開強制執行事件中就系爭土地所為之強制執行
    程序應否撤銷？」爭點部分：
  (一)按執行名義成立後，如有消滅或妨礙債權人請求之事由發生
    ，債務人得於強制執行程序終結前，向執行法院對債權人提
    起異議之訴。如以裁判為執行名義時，其為異議原因之事實
    發生在前訴訟言詞辯論終結後者，亦得主張之。執行名義無
    確定判決同一之效力者，於執行名義成立前，如有債權不成
    立或消滅或妨礙債權人請求之事由發生，債務人亦得於強制
    執行程序終結前提起異議之訴。強制執行法第14條第1 項、
    第2 項定有明文。本件被告係以抵押權人身分，持本院93年
    度拍字第1560號拍賣抵押物裁定，聲請本院就分割後原告所
    取得之系爭土地予以強制執行，並經本院以97年度執字第29
    236 號清償債務強制執行事件予以受理等情，業經本院依職
    權調閱前開執行事件卷宗查明屬實，並為兩造所不爭執，而
    訴外人呂芳雲所設定與被告之前揭抵押權，於分割後仍應按
    原應有部分比例存在於原告所取得之系爭土地上，復如前述
    ，則為抵押權人之被告自得就系爭土地按其原應有部分比例
    行使抵押權。
  (二)從而，原告主張本院上開執行程序因有消滅或妨礙被告請求
    之事由發生，依法應予撤銷云云，亦屬無可採，應予駁回。
六、綜上所述，原告依民法第767 條規定、第179 條規定及強制
    執行法第14條第1 項、第2 項規定，請求被告應將系爭土地
    由臺北縣板橋地政事務所於83年收件，收文字號板登字第83
    327 號，登記日期83年12月7 日，權利價值本金最高限額1
    億5 千萬元，權利範圍8 分之3 之抵押權設定登記塗銷以及
    本院97年度執字第29236 號清償債務強制執行事件中有關系
    爭土地之強制執行程序應予撤銷云云，均屬無據，應予駁回
    。
七、本件之判決基礎已臻明確，兩造其餘攻防方法及訴訟資料經
    本院審酌後，核與判決結果不生影響，無逐一論駁之必要，
    併此敘明。
八、結論：本件原告之訴為無理由，依民事訴訟法第78條，判決
    如主文。
中    華    民    國    97    年    9     月    30    日
                  民事第一庭    法  官  黃若美
以上正本係照原本作成
如對本判決上訴，須於判決送達後20日內向本院提出上訴狀
中    華    民    國    97    年    9     月    30    日
                                書記官  江怡萱


司法院資訊處製作；財團法人民間司法改革基金會備份。
